【裁判字號】    96,上,851
【裁判日期】    970513
【裁判案由】    租佃爭議
【裁判全文】
臺灣高等法院民事判決                   96年度上字第851號
上  訴  人  戊○○
            丁○○
                      號4樓之2
            丙○○
共      同
訴訟代理人  陳鄭權律師
複  代理人  何豐行律師
被  上訴人  丑○○
            己○○
            辛○○
            壬○○
            子○○
            癸○○
                      衖9號
            卯○○（廖運潮之承受訴訟人）
            午○○（廖運潮之承受訴訟人）
            辰○○○（廖運潮之承受訴訟人）
            庚○○（廖運潮之承受訴訟人）
            未○○（廖運潮之承受訴訟人）
共      同
訴訟代理人  邱永祥律師
上列當事人間租佃爭議事件，上訴人對於中華民國96年8月31日
臺灣桃園地方法院95年度訴字第515號第一審判決提起上訴，經
本院於97年4月29日言詞辯論終結，判決如下：
    主  文
上訴駁回。
第二審訴訟費用由上訴人負擔。
    事實及理由
一、被上訴人起訴主張：上訴人向被上訴人承租被上訴人共有坐
    落於桃園縣觀音鄉○○段464、465、630、631地號等4筆土
    地多年，兩造並訂有觀觀字第19號耕地三七五租約（下稱系
    爭租約），詎上訴人未經被上訴人同意即擅將甘泉段464號
    其中大部分土地以蓬來稻谷5,500台斤之代價轉租予訴外人
    乙○○，經乙○○於民國（下同）92年5月27日向桃園縣觀
    音鄉調解委員會請求就該筆土地與被上訴人等簽訂耕地三七
    五租約，被上訴人始知上情，則上訴人顯有耕地三七五減租
    條例第16條之轉租情事，依法全部租約應為無效，被上訴人
    自得請求上訴人返還土地。上訴人除有上開轉租情形外，經
    被上訴人於94年7月11日至現場發現上開土地上一片荒蕪、
    雜草遍佈，95年3月25日亦為相同景象，且經被上訴人向桃
    園縣觀音鄉公所詢問上訴人休耕情形，獲悉上訴人至少自92
    年1期開始即不為耕作，其中92年1期及93年1期雖係因停灌
    而全面休耕，然93年2期及94年1期上訴人均申請休耕，顯見
    上訴人有非因不可抗力繼續1年不為耕作之情形，則被上訴
    人亦得依耕地三七五減租條例第17條第1項第4款規定終止租
    約。爰聲明請求上訴人應將坐落桃園縣觀音鄉○○段464地
    號如原判決附圖所示A部分面積2321.75平方公尺土地返還被
    上訴人辰○○○、未○○、午○○、卯○○、庚○○、己○
    ○、辛○○、子○○；上訴人應將坐落桃園縣觀音鄉○○段
    465地號面積3 808.27平方公尺土地返還被上訴人辰○○○
    、未○○、午○○、卯○○、庚○○、丑○○；上訴人應將
    坐落桃園縣觀音鄉○○段631地號面積702.77平方公尺土地
    返還被上訴人辰○○○、未○○、午○○、卯○○、庚○○
    、己○○、壬○○、癸○○等情。原審為被上訴人全部勝訴
    之判決，上訴人聲明不服，提起上訴，被上訴人對其上訴則
    聲明：(一)上訴駁回；(二)第二審訴訟費用由上訴人負擔。
二、上訴人則以：渠等從未將承租之甘泉段464號土地內面積0.1
    456公頃部分轉租予乙○○，該部分土地係原地主於49年時
    強行收回，並由被上訴人之父向乙○○收取租金，致上訴人
    之父廖運盛及上訴人無從進行耕作。退萬步言，乙○○就甘
    泉段464號土地內面積0.1456公頃部分之租賃關係至91年即
    為終止，對該土地已無任何之權利，而兩造間之系爭租約於
    91年12月31日到期，並於92年1月1日再行續訂租約至97年12
    月31日，被上訴人並未於雙方續訂租約時對上開轉租之情事
    有何主張，仍無條件續訂租約，且斯時乙○○對甘泉段464
    地號土地亦無任何權利存在，因此雙方之三七五租約於92年
    1月1日續訂新約後，即難謂為無效。又甘泉段464號土地係9
    3年第2期後才開始辦理休耕，而甘泉段465、630、631號3筆
    土地，於92年1期及93年1期時因全縣停灌而全面休耕，另於
    93年2期及94年1期時則由上訴人向鄉公所申請休耕，然休耕
    並非消極不予耕作，任令荒廢，蓋政府為維護地利、休養生
    息、避免土地過度利用，雖設相關規定以獎勵辦理休耕之農
    民，但欲領取休耕獎金者必須符合一定條件，如種植綠肥或
    翻耕，上訴人乃係為配合政府獎勵休耕政策而為，亦與耕地
    三七五減租條例第17條第1項第4款之得終止租約規定不符等
    語，資為抗辯，並於本院聲明：(一)原判決不利於上訴人部分
    廢棄；(二)第一項廢棄部分，被上訴人在第一審之訴駁回；(三)
    第一、二審訴訟費用由被上訴人負擔；(四)如受不利判決，上
    訴人願供擔保請准宣告免為假執行。
三、兩造不爭之事實：
    (一)桃園縣觀音鄉○○段464、465、631地號土地原為被上訴
      人之先祖廖坤所有，自30年間起出租與上訴人之先祖徐
      屘妹，並於38年6月21日簽訂觀字第19號私有耕地租約，
      成立租佃關係，嗣被上訴人因繼承分別取得上開土地所有
      權，上訴人亦因繼承登記為承租人，並辦理租約變更登記
      。
    (二)甘泉段464地號土地其中0.1456公頃土地自51年間起由廖
      運米耕作。
四、兩造爭執要旨：(一)系爭甘泉段464地號土地有無轉租他人之
    事實？(二)如有轉租之事實，系爭租約是否仍有效力？(三)上訴
    人連續兩期以上不為耕作（休耕），被上訴人得否依三七五
    減租條例第17條第1項第4款，終止租約，收回系爭耕地？茲
    分述之：
    (一)系爭甘泉段464地號土地有轉讓租賃權之情事：
      1.查系爭甘泉段464 地號於重測前為觀音段觀音小段118
        地號，為系爭三七五租約耕地之一部，為兩造所不爭執
        。而上訴人之父廖運盛於49年3月15日即將系爭甘泉段
        464地號其中0.1456公頃土地交付予訴外人乙○○之父
        廖運米耕作，並於51年6月26日與廖運米簽立「退讓水
        田權利」契約，約定「(一)退讓水田地點係觀音段118番
        之1筆面積乙分伍厘（自49年3月15日割定）。(二)退讓權
        利金議定蓬萊稻谷5,500台斤，由乙方（即廖運米，下
        同）交清甲方（即廖運盛，下同）。(三)嗣後上述退讓之
        水田權利由乙方承接，甲方再無權過問。(四)甲方須收回
        上述水田權利時必須先交還乙方蓬萊稻谷5,500台斤及
        議定之利息谷。(五)承受該田如有第三者提出異議有損乙
        方權利時甲方須負責清還乙方蓬萊稻谷5,500台斤」；
        嗣於76年4月6日上訴人之母徐娘妹（上訴人之父廖運盛
        於76年間死亡）再與廖運米簽立同上內容之契約等情，
        業據證人乙○○於原審法院證述在卷（見原審卷第158-
        160頁），並有該「退讓水田權利」契約2紙及乙○○於
        92年5月9日以該「退讓水田權利」契約為憑向桃園縣觀
        音鄉調解委員會申請調解，要求上訴人將系爭464 地號
        土地面積分割1分5厘，由乙○○直接與出租人（即被上
        訴人）訂立耕地租約之聲請調解書在卷可稽（見同前卷
        第63、185、131-133頁）。上訴人雖辯稱其母徐娘妹未
        受教育不識字，76年4月6日所簽之契約字跡工整、證明
        人欄亦空白等詞否認「退讓水田權利」契約之真正，惟
        契約非必由當事人親自書寫，且以印章代簽名者，與簽
        名生同等之效力，為民法第3條第1項、第2項所明文，
        上揭2紙「退讓水田權利」契約，分別蓋有廖運盛、徐
        娘妹之印章，且證人乙○○於原審法院作證時所提出51
        年6月26日廖運盛與廖運米簽立之「退讓水田權利」契
        約紙質老舊痕跡（見原番卷第185頁），可見年代久遠
        ，顯非臨訟所製作；再系爭甘泉段464地號其中0.1456
        公頃土地自49年間起確由廖運米耕作之事實，為兩造所
        不爭執，核與「退讓水田權利」契約之記載相符，該2
        紙「退讓水田權利」契約堪認屬真正。
      2.上訴人舉證人乙○○及徐運浪之證詞，主張上開由廖運
        米所占有耕作第464號土地之一部，係當時地主廖彭菊
        妹之子廖運正、廖運潮與上訴人之父廖運盛及廖運米三
        方協議後，由出租人收回再出租予廖運米云云（見本院
        卷第153頁）。惟查乙○○於本院證稱其父所占耕土地
        ，係由廖運盛所轉租，而徐運浪係上訴人之舅父，故渠
        所為之證述偏頗而難以期待其真實，至於乙○○雖另證
        稱渠對於廖運盛將上開土地交予其父耕作，是否經廖運
        潮之同意並不清楚，惟渠認為租金係交付予廖運潮，故
        廖運潮應該知悉此事云云，是乙○○就此部分之證述，
        係渠個人臆測之詞，其證明力薄弱。再者，苟上訴人所
        為廖運盛將上開土地交予廖運米耕作，係經三方協議之
        主張為真，則依常理，亦應由三方訂立書面，乃觀諸卷
        附由上訴人之父廖運盛、母徐娘妹分別與廖運米所訂立
        之契約，其契約當事人卻僅有廖運米及廖運盛或徐娘妹
        ，且其內容亦明確記載由廖運盛或徐娘妹，將其對於該
        部分土地之耕作權轉讓予廖運米，而非上訴人所主張之
        「由原出且人收回該土地後，再轉租予廖運米。」甚至
        契約第(四)占更明載廖運盛收回該土地時，須先交還廖運
        米5,500斤稻谷等等，足證上訴人就此部分之主張顯非
        事實。況廖彭菊妹子女僅廖運潮、廖運正二人（見本院
        卷第33頁、116頁，原審卷第32頁），上訴人亦未證明
        廖彭菊妹授權廖運潮、廖運正二人處理轉讓租約之事，
        該轉讓租約之事自對廖彭菊妹不生效力。
      3.上訴人另舉證人乙○○、徐運浪、廖玉會及巳○○○之
        證詞，主張被上訴人之被繼承人確向廖運米收租，故被
        上訴人或其被繼承人對於廖運盛將上開土地交予廖運米
        耕作之情事，自已知悉云云。惟觀諸乙○○、徐運浪及
        廖玉會於本院所為之證述，至多亦僅能證明廖運米曾將
        租金交付予廖運正之配偶巳○○○（見本院卷第31-32
        頁），惟無法證明巳○○○或被上訴人之被繼承人知悉
        該租金係廖運米承租該土地之對價，是自不能以彼三人
        之證述，即遽認被上訴人或其被繼承人知悉廖運盛將上
        開土地交予廖運米耕作之事實，就此巳○○○亦已於本
        院證述，渠僅係收租金後再轉交予廖運潮，至於該租金
        究係承租何地之對價則不清楚，此足證上訴人就此部分
        之主張顯與事實不符。
        被上訴人主張：被上訴人雖曾有收取廖運米或乙○○所
        給付租金之情事，然此乃因被上訴人除系爭土地外，另
        於系爭土地附近亦有多筆土地出租予他人，且其承租人
        亦均為廖氏宗親（詳如被上訴人於原審所提原證八、九
        ），而乙○○及廖運米亦為廖氏宗親之一，故被上訴人
        或其被繼承人於渠等給付租金當時並不知悉渠等並非承
        租人，是被上訴人或其被繼承人顯係誤收租金，被上訴
        人於92年間知悉乙○○並非該土地之承租人後，即未再
        收取乙○○交付之租金，足見被上訴人或其被繼承人確
        不知悉廖運盛將系爭土地交予廖運米耕作之情事，應可
        採信。
      4.上訴人另舉證人寅○○及甲○○於本院所為之證述，主
        張廖運潮於92年5月27日調解時原與乙○○及上訴人達
        成，同意乙○○所耕作土地變更租約名義人之協議云云
        。惟查調解委員所承辦調解事件數量極為龐大，其對於
        所經手案件自無法一一詳細記憶，本件證人寅○○及甲
        ○○於本院作證時，竟能對於渠等所承辦近五年前之系
        爭調解事件細節詳細記憶，此已顯與常情有違，渠等所
        為證述是否為真實，已非無疑。事實上，上訴人與乙○
        ○調解前即已先達成協議，渠等於調解當日較廖運潮先
        到場，並即向調解委員說明其情形，嗣廖運潮於此際抵
        達，於未完全了解全部事實前，承辦本件之調解委員即
        表示上訴人與乙○○間之協議無法辦理，廖運潮見本件
        既無法辦理並未損害其利益，遂未深入了解上開協議內
        容即離去，此或為寅○○及甲○○等調解委員，誤認廖
        運潮與上訴人及乙○○等三方已達成上開協議之原因，
        是渠二人所為之證述實不足採。又系爭租約已於49年間
        因廖運盛未經被上訴人被繼承人之同意，將其所承租系
        爭土地之一部交付予廖運米耕作，而歸於無效已如前述
        ，故不論有無該項協議存在，均無法使上開無效之租約
        復活，從而上訴人就此部分之主張亦無理由。
      5.按轉租係指租賃關係存續中，承租人將租賃物出租予第
        三人，原租賃關係仍存在於出租人與原承租人之間，亦
        即同時存在2個不同之租賃關係；而原承租人將租賃權
        讓與他人，由受讓人成為承租人，原承租人脫離租賃關
        係，則為租賃權之讓與；兩者尚有不同。本件依上訴人
        之父廖運盛、母徐娘妹先後與廖運米簽立契約議定退讓
        權利金，約定「退讓水田權利由廖運米承接，甲方廖運
        盛再無權過問」之內容，並參酌廖運米受讓權利後將租
        谷直接交付地主即被上訴人之被繼承人及被上訴人收受
        等情，該「退讓水田權利」契約真意應係租賃權之讓與
        ，而非轉租。
      6.基上，上訴人之抗辯均不足採，系爭甘泉段464地號土
        地其中面積0.1456公頃，於49年3月15日起即由上訴人
        之被繼承人廖運盛交付廖運米耕作並於51年6月26日將
        租賃權讓與廖運米，可堪認定。
    (二)既有轉讓租賃契約之事實，系爭租約為無效：
      1.按租賃關係之成立與存續，係基於當事人間之信任，故
        租賃權通常為不得讓與之債權，如房屋之承租人未得出
        租人之同意，擅將租賃權讓與第三人時，其情形有甚於
        全部轉租，出租人自得終止租約（最高法院37年上字第
        6886號判例參照）。次按如係租用耕地，承租人縱經出
        租人承諾，仍不得將耕地全部或一部轉租於他人；承租
        人應自任耕作，並不得將耕地全部或一部轉租於他人，
        承租人違反前項規定時，原定租約無效，土地法第108
        條、耕地三七五減租條例第16條分別設有規定，違反此
        項禁止規定所訂立之轉租契約當然無效，其基於無效之
        轉租契約而占有租賃物，即非有正當權源；又耕地租賃
        權在性質上為不得讓與之債權，被上訴人將系爭土地之
        租賃權讓與上訴人，則其原訂租約及讓與契約依法應歸
        於無效；分別有最高法院43年台上字第868號判例、80
        年度台上字第351號判決可資參照。又所謂承租人應自
        任耕作，係指承租人應以承租之土地供自己從事耕作之
        用而言；所謂不自任耕作，兼指轉租及將耕地借與他人
        使用，交換耕作，即未自任耕作其承租之耕地，亦與轉
        租無異；亦經最高法院著有63年台上字第599號、70年
        台上字第4637號判例足資參照。
      2.查系爭甘泉段464 地號其中面積0.1465公頃土地於49年
        間即由證人乙○○之父廖運米耕作之事實，為兩造所不
        爭執，且依上揭「退讓水田權利」契約之記載，係上訴
        人之被繼承人廖運盛於49年3月15日起將系爭464地號部
        分土地分割交付予廖運米耕作，是上訴人之父廖運盛就
        該部分土地自49年間起即有不自任耕作情形。再上訴人
        之父廖運盛、母徐娘妹先後與廖運米簽立「退讓水田權
        利」契約，將租賃權讓與廖運米，其情形更甚於轉租，
        已違反耕地三七五減租條例第16條第1、2項之強制禁止
        規定，揆諸上揭最高法院判例、判決要旨說明，系爭三
        七五耕地租約應自49年3月15日起全部歸於無效。
      3.再按所謂原定租約無效，係以租約所訂之土地全部為準
        ；如同一租約內有多筆土地，承租人將其中一筆或數筆
        轉租他人或不自任耕作者，原訂租約全部為無效，其未
        轉租他人或尚自任耕作部分之土地，亦失其租賃依據，
        出租人得就該未轉租或自任耕作部分之土地併請求收回
        ；亦即承租人不自任耕作之情形，縱僅存在於承租土地
        之一部，不論其面積多寡，全部租約亦屬無效；所謂無
        效，係當然無效，並不待出租人主張。故耕地租約無效
        後，除兩造有另行成立租賃關係之合意外，不因出租人
        嗣後繼續收租默示同意承租人使用未自任耕作土地，或
        於原訂租約租期屆滿後換訂租約，而使原已無效之租約
        恢復其效力，亦有最高法院73年台上字第112號、92年
        度台上字第2494號判決可資參照。本件系爭三七五耕地
        租約既因上訴人之父母即上訴人之被繼承人將系爭甘泉
        段464地號部分耕地分割交付廖運米耕作，就承租之耕
        地未自任耕作，於49年間全部歸於無效，則系爭土地租
        賃權已因租約全部無效而不存在，上訴人應無從因繼承
        取得系爭土地租賃權，系爭租約雖經換訂租約登記，被
        上訴人亦繼續收租，惟辦理換約登記由上訴人即可單獨
        申請，並無證據證明兩造有另行成立租賃關係之合意，
        自無使原已無效之租約恢復其效力。上訴人抗辯被上訴
        人並未於續訂租約時對轉讓租賃契約之情事有所主張，
        且向訴外人乙○○收取租金，已排除原訂租約因轉租而
        致無效情事云云，無可採取。
    (三)被上訴人以上訴人將系爭耕地辦理休耕依三七五減租條例
      第17條第1項第4款主張終止系爭租約收回土地一節，此與
      前述系爭租約無效，收回系爭土地部分，屬於學說上之競
      合之合併按原告原有相互獨立之數件請求，僅其數種請求
      ，係有同一目的，故以單一之聲明，求為同一之判決，因
      其獨立之數種請求，並無先後順序之分，而係要求法院同
      為判決，故法院就原告之數請求，其一請求審理結果，已
      得其聲明而為勝訴判決，則其餘部分可不再審理，此為實
      務上之見解，本件被上訴人以系爭租約無效，請求收回系
      爭土地，經本院審理結果，被上訴人此部分之請求為有理
      由，已如前述，則依上開分析，被上訴人另以終止租約，
      收回系爭土地部分，即無庸再予審理，附此敘明。
五、綜上所述，本件被上訴人依耕地三七五減租條例第16條第1
    項、第2項規定主張系爭租約無效，求為判命上訴人返還系
    爭土地，為有理由，原審判決被上訴人勝訴，並無不合，應
    予維持，上訴論旨，仍執陳詞，斤斤指摘原判決不當，聲明
    廢棄改判，為無理由，應予駁回上訴。
六、本件事證已臻明確，兩造其餘之攻防方法，經審酌後，認與
    判決結果無影響，無庸逐一論述，併此敘明。
七、據上論結，本件上訴為無理由，依民事訴訟法第449條第1項
    、第78條、第85條第1項，判決如主文。
中    華    民    國    97    年    5     月    13    日
                  民事第十五庭
                      審判長法  官  林恩山
                            法  官  黃國忠
                            法  官  郭松濤
正本係照原本作成。
如不服本判決，應於收受送達後20日內向本院提出上訴書狀，其
未表明上訴理由者，應於提出上訴後20日內向本院補提理由書狀
（均須按他造當事人之人數附繕本）上訴時應提出委任律師或具
有律師資格之人之委任狀；委任有律師資格者，另應附具律師資
格證書及釋明委任人與受任人有民事訴訟法第466條之1第1項但
書或第2項（詳附註）所定關係之釋明文書影本。
中    華    民    國    97    年    5     月    13    日
                            書記官  方素珍
附註：
民事訴訟法第466條之1（第1項、第2項）：
對於第二審判決上訴，上訴人應委任律師為訴訟代理人。但上訴
人或其他法定代理人具有律師資格者，不在此限。
上訴人之配偶、三親等內之血親、二親等內之姻親，或上訴人為
法人、中央或地方機關時，其所屬專任人員具有律師資格並經法
院認為適當者，亦得為第三審訴訟代理人。


司法院資訊處製作；財團法人民間司法改革基金會備份。
